臺灣高等法院刑事判決
110年度上易字第1744號
上  訴  人  臺灣臺北地方檢察署檢察官
被      告  林宗諭



上列上訴人因被告詐欺案件，不服臺灣臺北地方法院110年度易
字第40號，中華民國110年9月14日第一審判決（起訴案號：臺灣
臺北地方檢察署109年度偵字第11358號），提起上訴，本院判決
如下：
    主  文
上訴駁回。
    理  由
一、公訴意旨略以：被告林宗諭明知告訴人陳靜瑜急欲出售其所
    有之靈骨塔位，竟意圖為自己不法所有，自民國108年3月起
    至同年5月止，向告訴人佯稱：已尋找願購買靈骨塔位之買
    家，惟買方要求塔位要附骨灰罐4個，需先購置骨灰罐4個共
    計新臺幣（下同）60萬元，及繳交過戶管理費6萬元等語，
    致告訴人陷於錯誤，交付11萬5,000元予被告，被告取得款
    項後，旋即改稱買家不願購買，亦拒不退還上開款項，告訴
    人始知受騙上情。因認被告涉犯刑法第339條第1項詐欺取財
    罪嫌。
二、按犯罪事實應依證據認定之，無證據不得認定犯罪事實；不
    能證明被告犯罪者，應諭知無罪之判決，刑事訴訟法第154 
    條第2 項、第301 條第1 項分別定有明文。而事實之認定 
    ，應憑證據，如未能發現相當證據，或證據不足以證明，自
     不能以推測或擬制之方法，以為裁判基礎。再認定不利於
    被 告之事實，須依積極證據，苟積極證據不足為不利於被
    告事 實之認定時，即應為有利於被告之認定，更不必有何
    有利之 證據。而認定犯罪事實所憑之證據，雖不以直接證
    據為限， 間接證據亦包括在內；然而無論直接或間接證據
    ，其為訴訟 上之證明，須於通常一般之人均不致有所懷疑
    ，而得確信其 為真實之程度者，始得據為有罪之認定，倘
    其證明尚未達到 此一程度，而有合理之懷疑存在，致無從
    為有罪之確信時， 即應為無罪之判決。另刑事訴訟法第161
     條第1 項規定，檢 察官就被告犯罪事實，應負舉證責任，
    並指出證明之方法。因此，檢察官對於起訴之犯罪事實，應
    負提出證據及說服之 實質舉證責任。倘其所提出之證據，
    不足為被告有罪之積極 證明，或其指出證明之方法，無從
    說服法院以形成被告有罪 之心證，基於無罪推定之原則，
    自應為被告無罪之諭知。次按告訴人之告訴，係以使被告受
    刑事訴追為目的，是其陳述是否與事實相符，仍應調查其他
    證據以資審認；被害人因其立場與被告相反，故其陳述之證
    明力顯較一般證人之陳述為薄弱，縱其陳述並無瑕疵，且前
    後一致，亦不得作為被告犯罪之唯一證據，仍應調查其他證
    據以察其是否與事實相符，亦即仍須有補強證據以擔保其陳
    述之真實性，始得採為斷罪之依據。又所謂補強證據，係指
    被害人之陳述以外，足以證明犯罪事實具有相當程度真實性
    之證據，固不以證明犯罪構成要件之全部事實為必要，但以
    與被害人指述具有「相當之關聯性」為前提，並與被害人之
    指證相互印證，綜合判斷，已達於使一般人均不致有所懷疑
    ，而得確信其為真實之程度而言（最高法院52年台上字第13
    00號、104年度台上字第3245號判決意旨參照）。
三、另按刑法第339條第1項之詐欺取財罪，須行為人主觀上有為
    自己或第三人不法所有之意圖，客觀上並有施行詐術，使人
    陷於錯誤，因此取得財產上不法之財物為其構成要件，若行
    為人主觀上並無不法所有意圖，或客觀上並無施用詐術，亦
    不致使人陷於錯誤，則不得遽以該罪相繩（最高法院46年台
    上字第260號判決意旨參照）。至於債務人未依債務本旨履
    行其債務或提出給付等情形，若非出於自始無意履行債務之
    詐欺犯意所致者，尚與刑法第339條之詐欺罪構成要件有間
    ；何況詐欺罪之規範意旨，固在於禁止行為人於私經濟領域
    中使用欺罔之手段損人利己，然私經濟行為本有不確定性及
    交易風險，於私法自治等原則下，欲建立私人間財產上權義
    關係者，本應自行參酌雙方之主、客觀條件、資格、能力、
    信用及可能損益等因素，除有該當於前開詐欺罪構成要件之
    具體情事得被證明屬實外，非謂當事人之一方有無法依約履
    行之情形，即應成立詐欺罪，否則刑事詐欺罪責與民事債務
    不履行責任將失其分際；且債務人於債之關係成立後，如有
    未依債之本旨履行民事債務之情形，在一般社會經驗上可能
    之原因甚多，縱令是出於惡意不為履行，苟無足以證明其在
    債之關係發生時，自始即具有不法所有意圖之積極證據，亦
    僅能令負民事債務不履行之責，尚不得據此債信違反之客觀
    事態，推定債務人原有詐欺之犯意。　　
四、公訴意旨認被告涉犯前揭詐欺取財罪嫌，無非係以被告之供
    述、證人即告訴人之證述、寶塔買賣合約書、明廣生活事業
    有限公司（下稱明廣公司）商品訂購單及台北富邦銀行存摺
    為其主要依據。
五、訊據被告固坦承有於108年3月間，受僱於明廣公司，知悉告
    訴人要出售靈骨塔而與告訴人接洽後，告訴人同意購買4個
    骨灰罐，並委託其一併銷售告訴人所有之靈骨塔，而向告訴
    人收取11萬5000元等情（見本院卷第76至77頁），惟堅詞否
    認有何詐欺取財犯行，辯稱：我當時從事殯葬業，有向告訴
    人推銷骨灰罐，但沒有說要幫她賣塔位要先買骨灰罐，告訴
    人交付的11萬5,000元，是要買骨灰罐的錢，4個骨灰罐一共
    60萬元，並沒有向告訴人收過戶管理費，這11萬5,000元全
    部都是骨灰罐的錢，但告訴人沒那麼多錢，後來告訴人要求
    返還款項，公司有匯款5萬元給她，後來又退5萬元的現金給
    她，將她手上的收據取回來，並沒有詐騙告訴人等語。　　
六、經查：
㈠、被告前受僱於明廣公司，於108年3月間與告訴人聯繫接洽後
    ，告訴人於108年3月15日與明廣公司簽署寶塔買賣合約書，
    委託明廣公司銷售宜城墓園新宜城4個及慈恩園琉璃骨灰罐4
    個、單價75萬元，與金絲玉玉石罐4個、單價15萬元，告訴
    人並向明廣公司以單價15萬元購買金絲玉玉石罐4個，承辦
    人為被告，且交付11萬5,000元與被告等情，業據被告供承
    在卷，核與證人即告訴人於警詢時、偵查中及原審審理時證
    述之情節大致相符（見他卷第5至6、41至43、47至48頁，偵
    卷第19至20、37至40頁，原審110易40卷第73至81頁），並
    有寶塔買賣合約書、明廣公司商品訂購單、告訴人之台北富
    邦銀行帳戶存摺（均影本）在卷可憑（見他字卷第7至9、11
    、13至19頁），此部分事實，堪以認定。
㈡、本件除告訴人之指訴外，並無證據證明被告於前揭寶塔委託
    銷售及週邊商品之買賣過程有何施用詐欺之行為，茲說明如
    下：
　⒈證人即告訴人於原審審理時固證稱：我會認識被告，是因為
    他先打電話問我手上是否有塔位要出售，並跟我約見面看產
    權資料；後來被告打給我說找到買家，我就於108年3月15日
    到臺北市○○○路000號3樓簽約，該址就是簽約時被告給我明
    廣公司的名片所示的公司地址，有個不知名買家也在場。我
    原本就有4個淡水宜城塔位及4個含琉璃骨灰罐的慈恩園生前
    契約（即如寶塔買賣合約書附表所示之「宜城墓園新宜城」
    、「慈恩園琉璃骨灰罐」），我當初總共買約80萬元，被告
    說1份塔位加生前契約及琉璃骨灰罐可用75萬元賣出，4份30
    0萬元。但買家不喜歡琉璃骨灰罐，他要金絲玉玉石罐，故
    我買金絲玉玉石罐1個15萬元、4個60萬元，假設全數託售成
    功，我可以收到360萬元。4個金絲玉玉石罐共60萬元，我跟
    被告說我沒錢買，被告說他會想辦法。買家當場拿訂金20或
    30萬元給被告，被告說訂金要收到公司。當天被告叫我先出
    10萬元，剩下的錢他會想辦法，我就去復興北路的銀行領10
    萬元給被告。後來被告一直叫我去籌錢，我跟被告說我本來
    就沒錢，被告說那這個案子就不做了，並於108年4月16日把
    5萬元匯到我的銀行帳戶，我不清楚為何只匯5萬元。隔天又
    說有找到另一個新買家，不用搭金絲玉玉石罐，又叫我領出
    5萬元交給他，我便於同年月17日領了2萬元、2萬元、1萬元
    ，在國父紀念館捷運站2號出口交給被告。被告又說塔位過
    戶時要先繳管理費，1個3萬元、4個共12萬元，我說我沒那
    麼多錢，被告讓我領1萬5,000元給被告，說其餘的錢他墊，
    我便在臺北市長安東路附近的85度C咖啡店把這1萬5,000元
    拿給被告，塔位平常有無在收管理費我不知道，我想要賣塔
    位的時候，曾聽其他的業務員也說過過戶之前要收管理費，
    就認為被告說要收管理費是正常的。過陣子又打電話跟我說
    買家有問題，就沒下文。被告沒有真的退我錢，我付款10萬
    元沒有拿到收據，所以也沒有把收據還給被告這件事等語（
    見原審卷第73至81頁）。
  ⒉然就告訴人所稱被告於108年3月15日簽署寶塔買賣合約書當
    日，有買家在場並表示欲購買前揭宜城墓園新宜城、慈恩園
    琉璃骨灰罐，及要求應搭配金絲玉玉石罐，其因此購買金絲
    玉玉石罐4個，並交付部分價金10萬元給被告一節，僅告訴
    人單一指述，告訴人既無法明確證稱該名買家之姓名、年籍
    等人別資訊，且核與其於警詢及偵查中未曾證述被告有安排
    買家於簽署寶塔買賣合約書現場會面乙節（見他卷第5至6、
    41至43、47至48頁，偵卷第19至20、37至40頁）相悖，又欠
    缺其他補強證據可資證明被告確有安排向陳靜瑜為前揭意思
    表示之買家會面，是尚難僅憑陳靜瑜之單一指述，遽認被告
    確曾安排買家在簽署寶塔買賣合約書之現場向陳靜瑜為虛偽
    意思表示。
　⒊且觀諸寶塔買賣合約書內容，被告或其任職之明廣公司就陳
    靜瑜委託銷售之塔位、琉璃骨灰罐及金絲玉玉石罐，其中並
    無保證必然售出或已有特定買家之記載，是縱被告就商品合
    售可得期待之市場易銷售性或售價等節，描述有所誇大，仍
    難認已逾越一般銷售話術所得容許之語意模糊空間，屬施用
    詐術之行為。
  ⒋至告訴人指訴被告於明廣公司未能繼續履行寶塔買賣合約書
    後，尚未退還其所交付之11萬5,000元，核屬陳靜瑜、被告
    、明廣公司間就寶塔買賣合約書、明廣公司商品訂購單所載
    金絲玉玉石罐4個價金60萬元之契約無法繼續履行之民事爭
    議，並無其他補強證據可證明被告自始即不欲履行寶塔買賣
    合約書、明廣公司商品訂購單等契約，縱被告確如陳靜瑜證
    述尚未退還11萬5,000元一節屬實，尚難僅憑陳靜瑜之單一
    指述，遽認被告未退還陳靜瑜已給付款項11萬5,000元乙節
    構成詐欺取財之犯行。
㈢、檢察官上訴雖謂：被告向告訴人改稱該10萬元要拿去作為塔
    位之管理費，故總共需要12萬元，實則宜城墓園「根本沒有
    塔位」，何來管理費，被告所為均為詐欺告訴人之話術等語
    。查被告自始均否認有以塔位管理費為由，向告訴人收取款
    項，告訴人所交付之11萬5,000元均為骨灰罐之價金，而本
    件除告訴人指訴外，並無證據證明被告有以塔位管理費為由
    ，向告訴人收取款項，業如前述。是縱令宜城墓園確如檢察
    官所指並無塔位，亦無從據此遽為不利被告之認定。　　
㈣、綜上，依目前卷內所存證據，尚不足以證明被告確有公訴意
    旨所指之詐欺取財犯行，自不能對被告為不利之認定，檢察
    官所提證據及指出證明之方法，均未能達於通常一般之人均
    不致有所懷疑，而得確信其為真實之程度，無從說服本院形
    成被告確有前揭被訴犯行之心證。是以，本件既不能證明被
    告犯罪，即應為無罪之諭知。　　
七、原審因而為被告無罪之諭知，經核並無不當，檢察官上訴，
    未提出新事證，僅就原審依職權所為之證據取捨及心證裁量
    ，重為爭執，指摘原判決不當，為無理由，應予駁回。
據上論斷，應依刑事訴訟法第368條，判決如主文。
本案經檢察官鄭東峯提起公訴，檢察官李明哲提起上訴，檢察官
羅建勛到庭執行職務。
中　　華　　民　　國　　111 　年　　3 　　月　　29　　日
                  刑事第十九庭  審判長法　官  曾淑華
                                      法　官  許文章
                                      法　官  李殷君
以上正本證明與原本無異。
不得上訴。
                                      書記官  周彧亘
中　　華　　民　　國　　111 　年　　3 　　月　　29　　日